臺灣高雄地方法院民事判決　　　　　　　 96年度訴字第948號
原　　　告　林　勇
訴訟代理人　張蓉成律師
被　　　告　陳春金
　　　　　　李佳燁
　　　　　　即李成本李榮吉之.
　　　　　　蘇文祥
　　　　　　蘇再傳
　　　　　　許福堂
　　　　　　許裕民
　　　　　　許昭郁
　　　　　　許健鴻
　　　　　　蘇國全
　　　　　　陳淑芬
　　　　　　陳太龍
　　　　　　陳胤欽
上12人共同　吳順治
訴訟代理人
　　　　　　陳義治
被　　　告　林燕川
　　　　　　林燕中
　　　　　　蘇清富
　　　　　　許亦民
　　　　　　洪希彥
上5 人共同　吳順治
訴訟代理人
被　　　告　陳榮照
　　　　　　陳榮三
　　　　　　陳志明
上3 人共同　陳榮一
訴訟代理人
　　　　　　吳順治
被　　　告　韓珠鳳
　　　　　　許義雄
上2 人共同　陳義治
訴訟代理人
被　　　告　林真珠
　　　　　　陳久吉
上 2人共同　陳義治
訴訟代理人
　　　　　　吳順治
　　　　　　陳榮一
被　　　告　許良助
訴訟代理人　吳順治
　　　　　　陳義治
　　　　　　林光雄
　　　　　　　　　　　　號
被　　　告　林慶山
訴訟代理人　林漢斌
　　　　　　陳義治
被　　　告　林光雄
　　　　　　　　　　　　號
訴訟代理人　吳順治
　　　　　　蘇國全
被　　　告　蘇春男
訴訟代理人　吳順治
　　　　　　陳義治
　　　　　　林燕川
被　　　告　韓如林
被　　　告　韓施勤
訴訟代理人　謝孟芬
　　　　　　鄭宗在
被　　　告　韓觀明
訴訟代理人　鄭宗在
　　　　　　韓施勤
被　　　告　黃受
訴訟代理人　洪美雲
　　　　　　陳義治
　　　　　　黃清章
　　　　　　吳順治
　　　　　　蘇國全
被　　　告　蘇金畜
訴訟代理人　蘇慶吉
　　　　　　陳義治
　　　　　　吳順治
　　　　　　林燕中
被　　　告　康朱桃美
訴訟代理人　康政義
　　　　　　吳順治
被　　　告　陳義治
訴訟代理人　陳榮一
被　　　告　許亦士
　　　　　　李麗卿
　　　　　　陳國榮
　　　　　　陳國文
　　　　　　林瓛夆
　　　　　　即林慶賀
　　　　　　蘇清淵
　　　　　　即蘇金雄之承受訴訟人
　　　　　　蘇清標
　　　　　　即蘇金雄之承受訴訟人
　　　　　　蘇清澋
　　　　　　即蘇金雄之承受訴訟人兼受告知人
　　　　　　許瑞
　　　　　　即許再發之承受訴訟人
　　　　　　吳順治
　　　　　　即陳秀桂之承受訴訟人
　　　　　　蘇志成
　　　　　　即蘇再祿之承受訴訟人
　　　　　　林哲丞
　　　　　　即林燕輝之承受訴訟人
參加訴訟人　臺灣金聯資產管理股份有限公司
法定代理人　沈臨龍
訴訟代理人　張宜琪
　　　　　　方一珊
　　　　　　林天霖
　　　　　　姜凱評
受告知人　　葉美燕
　　　　　　程銀環
　　　　　　玉山商業銀行股份有限公司
上　一　人　曾國烈
法定代理人
上列當事人間請求分割共有物事件，經本院於民國100 年11月9
日言詞辯論終結，判決如下：
    主      文
兩造共有坐落高雄市○○區○○段第一八０（面積三六一點九平
方公尺）、一八二（面積七七六六點七三平方公尺）、一八五（
面積一四０點二二平方公尺）、三八七（面積九四點二二平方公
尺）地號土地及同區○○段第四七四地號土地（面積二九八點０
四平方公尺）准予合併分割。分割方法為如附件一複丈成果圖所
示暫編地號、面積分以如附件二所示方式分歸各共有人所有或各
按其等如之所示之應有部分比例繼續保持共有。
兩造應依如附件三末欄所示之金額各為應付或應受領補償之分配
。
訴訟費用由兩造依如附件四所示之比例負擔。
    事實及理由
一、本件被告許亦士、林瓛夆、蘇清淵、蘇清標、蘇清澋、許瑞
    、蘇志成、韓如林經合法通知未於言詞辯論期日到場，經
    核無民事訴訟法第386 條各款所列情形，爰依原告之聲請，
    由其一造辯論而為判決。
二、本件原告起訴主張坐落高雄市○○區○○段第180 （面積36
    1.9 ㎡）、182 （面積7766.73 ㎡）、185 （面積140.22㎡
    ）、387 （面積94.22 ㎡）地號土地（以上地目均為建）及
    同區○○段第474 地號土地（面積298.04㎡，地目建）分為
    兩造所共有（各土地之各人應有部分分如附件三前五欄所示
    ），而系爭土地就其使用目的非不能分割，且兩造亦未訂立
    不予分割之期限，惟兩造因各自占有之現況而就分割之方法
    難以達成協議，為此乃依法訴請裁判分割，並請求將5 筆土
    地合併分割為以如附件一複丈成果圖所示暫編地號、面積並
    依如附件二所示方法分歸各共有人所有或各按其等如之所示
    應有部分比例繼續保持共有。
三、被告許亦士、林瓛夆、蘇清淵、蘇清標、蘇清澋於最後言詞
    辯論期日均未到場，據其等以前到場聲明及陳述則均與到場
    之被告同稱以：同意按原告所提之分割方案為合併分割，就
    有不足或多分得者則同意互為補償等語為辯，而被告陳國榮
    則於言詞辯論中另陳以希望分得如附件一182-A008之部分（
    即被告李麗卿原願分得之部分），被告李麗卿於此則另陳以
    被告陳國榮現居處為182-A018部分之位置，其不願與之對換
    等語。
四、被告韓如林、許瑞（惟其被繼承人許再發前曾到場陳述同
    意原告之主張）、蘇志成（惟其被繼承人蘇再祿前曾到場陳
    述同意原告之主張）均未於言詞辯論期日到場，亦未提出書
    狀作何聲明或陳述。
五、本院就兩造必要爭點所為之判斷：
  (一)、原告請求分割系爭土地應否准許？
      按「各共有人，除法令另有規定外，得隨時請求分割共有
      物。但因物之使用目的不能分割或契約訂有不分割之期限
      者，不在此限。」、「分割之方法不能協議決定，或於協
      議決定後因消滅時效完成經共有人拒絕履行者，法院得因
      任何共有人之請求，命為分配」，民法第823 條第1 項、
      第824 條第2 項分別定有明文。本件原告主張系爭均屬建
      地之5 筆土地為兩造所共有，各人於各土地之應有部分分
      如附件三前五欄所示，而兩造就系爭共有土地並無不為分
      割之期限，且亦無協議分割之特約存在，惟兩造就分割之
      方法並不能協議決定等情，此有土地登記第二類謄本在卷
      可稽，且為除未曾到場外之兩造共有人所不爭執，是系爭
      土地既均屬建地，就其使用目的自無不能分割之情形，而
      兩造間亦未訂有不分割期限或協議分割之特約，且兩造就
      系爭土地之分割方法亦未能協議決定，則原告訴請裁判分
      割系爭共有土地，依法洵屬正當，自應予以准許。
  (二)、系爭土地合適之分割方案為何？
    (1)次按「共有人部分相同之相鄰數不動產，各該不動產均具
      應有部分之共有人，經各不動產應有部分過半數共有人之
      同意，得適用前項規定，請求合併分割。但法院認合併分
      割為不適當者，仍分別分割之。」，民法第824 條第6 項
      定有明文。查系爭5 筆共有土地依卷附土地登記第二類謄
      本所整理之如附件三之前五欄所示，其中除被告韓珠鳳（
      僅共有182 地號）、李麗卿（僅共有182 地號）、韓如林
      （僅182 地號未共有）、陳國文（僅182 地號未共有）外
      ，餘人就各該不動產均具有應有部分，而此諸均具應有部
      分之共有人業均到庭或前曾表示同意為合併分割（被告林
      哲丞之被繼承人林燕輝先前曾委任被告吳順治為訴訟代理
      人，而被告吳順治已到庭表示同意合併分割；被告蘇清澋
      等3 人之被繼承人蘇金雄先前曾委任被告蘇再祿為訴訟代
      理人，而蘇再祿於生前已到庭表示同意合併分割；被告許
      瑞、蘇志成之被繼承人許再發、蘇再祿於生前均已到庭
      表示同意合併分割），此為本院查明全卷無誤，則系爭5
      筆共有土地之共有人雖非全部相同，惟其既屬相鄰，且在
      各該不動產均具應有部分之共有人亦經過半數之同意而請
      求為合併分割，而該合併分割於地利使用上經核亦無不適
      當之情形，依上開規定，自應予以准許。
    (2)又按「分割之方法不能協議決定，法院得因任何共有人之
      請求，命為下列之分配：一、以原物分配於各共有人。但
      各共有人均受原物之分配顯有困難者，得將原物分配於部
      分共有人。」、「以原物為分配時，因共有人之利益或其
      他必要情形，得就共有物之一部分仍維持共有。」，民法
      第824 條第2 項第1 款、第4 項定有明文，又「分割共有
      物，以消滅共有關係為目的。法院裁判分割共有土地時，
      除因該土地內部分土地之使用目的不能分割（如為道路）
      或部分共有人仍願維持其共有關係，應就該部分土地不予
      分割或准該部分共有人成立新共有關係外，應將土地分配
      於各共有人單獨所有」、「查分割共有物固不受分管契約
      之拘束，惟儘量依各共有人使用現狀定分割方法，以維持
      現狀，減少共有人所受損害，當不失為裁判分割斟酌之一
      種原則。」，最高法院69年台上字第1831號及82年度台上
      字第1990號分別著有判例或判決意旨可資參照。查系爭共
      有土地之現有使用現況為如卷二第12頁之複丈成果圖（96
      年10月17日）所示，其中180 地號土地上有被告許義雄、
      許瑞所有之磚造房屋一棟，185 地號土地上有被告陳國
      榮、陳國文所興建之磚造洗手間一棟，474 地號土地上有
      被告許亦民所興建之二層磚造房屋（門牌編號高雄市○○
      區○○村○○街301 號）一棟，387 地號土地為空地，18
      2 地號土地則上有兩造部分共有人各有之18棟建物，餘或
      為空地或私設道路等情，此經本院會同岡山地政事務所人
      員到場勘測屬實，並製有勘驗筆錄、照片等件在卷可憑，
      是系爭5 筆土地除387 地號土地外既已分別經兩造之部分
      共有人於其上占有並各自建有樓房或平房等建物居住或為
      使用多年，如前所述，以原已占有使用之現況酌為分割自
      較適當。而兩造除未到場之被告韓如林（被告韓珠鳳陳以
      其應有部分已出售予伊惟未登記）外，餘亦均已表示同意
      原告所提之分割方案（被告陳國榮、陳國文係於言詞辯論
      終結後之100 年11月12日始具狀陳明解除吳順治之訴訟代
      理權，吳順治於遭解任前所曾為之表示自仍對之發生效力
      ），而觀上該方案原係以現之建築使用或分管現狀為其基
      礎，再參酌共有人中有與鄰近土地為合併利用之方便（被
      告許義雄等9 人），或防過度細分及減少互為補償之考量
      而就其中之小部分為繼續共有，或為增設私設道路以利部
      分分得人之聯外出入使用等原由所為之實物分割方法（被
      告陳國文則因可分得面積甚小而無法受原物分配，因而以
      金錢補償之為除外），則考量各共有人之使用現狀、聯外
      必要之使用目的、持分可分得面積大小情形與全體共有人
      之利益、意願、表示意見等情，其各人分割後之分配位置
      ，應認原告主張之分割方法即如附附件一複丈成果圖所示
      暫編地號、面積分以如附件二所示方法分歸各共有人所有
      ，或各按其等如之所示應有部分比例繼續保持共有或為金
      錢補償，為符合兩造利益及社會經濟而屬適當，爰定其分
      割方法如主文第1 項所示。至被告陳國榮於最後言詞辯論
      時雖另陳稱希望分得如附件一182-A008之部分等語，且被
      告陳國文於言辯論終結後復具狀陳稱反對未分配土地，其
      願將可分得者與被告陳國榮合併云云（100 年11月12日答
      辯狀），惟其等於歷來之準備程序中均未曾為如此之表示
      ，且於追加被訴後即已表示願分得該部分（182-A008）之
      被告李麗卿就此亦已為反對之意思，而觀96年10月17日系
      爭土地現狀測量之複丈成果圖及如附件一之分割方案所示
      並為相互比對，附件一182-A008、A018所在之位置即均在
      現狀成果圖中182-A028之主體處，且該原182-A028部分之
      建物經核之被告李麗卿前對被告陳國榮、陳國文訴請拆屋
      還地之本院98年度訴字第11 15 號卷宗所附勘驗筆錄、照
      片及複丈成果圖（98年3 月26日）所示，該建物（門牌號
      碼案招村安正路10之1 號）為台灣閩南一條龍式一層磚造
      台灣瓦建築，其現所呈倒F 字形圖樣之左側突出腳及尾部
      突出部均為鐵製棚架，右側突出腳則為增建之同式磚造台
      灣瓦建物，前方空地為庭埕，而被告陳國榮、陳國文於該
      案件中均陳稱上開建物為被告陳國榮一人所有，此為本院
      調閱上開卷宗查明無訛，則現爭執之附件一182-A008、A0
      18所在位置經比對結果既僅該當於現況建物之主結構屋體
      部分而已（即扣除兩腳及尾部等增建物），以被告陳國榮
      所有權利範圍於合併分割後可分得之面積為計，縱再加計
      被告陳國文可分配者，其均不足該主建物部分之座落面積
      （此應肇因於被告陳國文遭拍賣共有部分而來，見後述）
      ，故無論其分得上半部（A018）或下半部（A008），除向
      被告陳國文之後手即被告李麗卿購價其所取得者外，該主
      建物均無免於遭半部拆除之命運，此亦非其所謂將向被告
      康朱桃美購買其所分得之原庭埕空地部分即得解決，其堅
      持分配取得該處下半部部分並無實益，況被告陳國榮、陳
      國文自始迄於言辯前之數年期間既均未曾為繼續共有之表
      示，且自98年間原告提出初步分割方案後，迭經被告李麗
      卿加入訴訟表示不願與之保持共有、被告陳太龍等2 人不
      願多取得土地、被告許亦士所有房屋座落處之分配等數次
      方案變革，其等亦均未為任何表示或異議，對系爭土地權
      利範圍已甚小之被告陳國文嗣再表示欲分配實物土地且願
      以之與被告陳國榮為合併共有者，此將導致已進行數年而
      幾得全體同意之上開分割方案化為泡影而需全盤翻新重為
      進行，已參與訴訟數年之全體共有人之權益將受嚴重影響
      ，考量共有人於本件所費之時程利益暨法定準備程序之效
      果，本院於彼二人因延滯提出之異見認應不得為採較昭公
      允，是本院認仍應維持如附件二所示之分配方式較為妥適
      ，附此敘明。
    (3)末按「以原物為分配時，如共有人中有未受分配，或不能
      按其應有部分受分配者，得以金錢補償之。」，民法第82
      4 條第3 項定有明文，又「法院裁判分割共有物，除應斟
      酌各共有人之利害關係，及共有物之性質外，尚應斟酌共
      有物之價格，倘共有人中有不能按其應有部分受分配，或
      所受分配之不動產，其價格不相當時，法院非不得命以金
      錢補償之。」，最高法院57年台上字第2117號亦著有判例
      。查系爭5 筆土地之面積及兩造於之各有之應有部分為如
      附件三所載已如上述，而依如附件一複丈成果圖及附件二
      所示之方歸方法，各共有人於本件為合併分割時，經以各
      人依其等於各地之應有部分比例為各可分得面積且為合併
      計算所得結果，再扣除全體仍繼續保持共有之路地即182-
      A004部分之以各人合併後可得土地面積占全部土地總面積
      之比例為所應負擔之計算可得，對照其等以上揭分歸方法
      所實際分得之全部面積，各共有人即有如附件三末二欄所
      示之多分或少分甚或全未分得原物之面積差額，此業經除
      未到庭且無代理人者外之各共有人所確認無誤，則本件部
      分共有人即有不能按其應有部分受分配之情形，依上開說
      明，本院就兩造各人所應分得及未分得之部分，自非不得
      命以金錢互為補償之。查系爭5 筆土地之公告現值均為每
      平方公尺為新台幣（下同）7,500 元，此有土地登記第二
      類謄本在卷可稽，而被告李麗卿於97年2 月26日係以487,
      000 元拍定買受被告陳國文所有系爭182 地號土地之應有
      部分（9/576 ），亦有本院不動產權利移轉證書（卷六第
      40頁）附卷足憑，另被告陳義治等29人於審理中已陳明本
      件如須為補償時，均同意以公告現值加四成為之，並有同
      意書在卷（卷六第128-133 頁），本院衡以該地位處燕巢
      區，其工商情況尚非發達，且各人分得部分亦均非直接面
      臨大馬路而無孰地價值較高或低之問題，加以被告李麗卿
      之取得對價其時僅為每平方公尺4,013 元，此亦遠低於現
      之公告土地現值甚多，復衡以被告陳義治等29人所陳者亦
      係現之土地徵收之計價方式，以此方式計得之每平方公尺
      10,500元（7,500 ×1.4 ）為本件之補償標準，應認與現
      之市價相當而屬合理，依此為計，兩造之應找補金額即應
      如附件三末欄所載，爰就兩造之各應找補金額判決如主文
      第2 項所示以為嗣之分配。
六、至被告蘇清富就其取得之182-A016部分（路地）前雖陳以願
    以7 萬元為補償而由被告蘇國全取得，且被告蘇國全亦為同
    陳（卷五第34、35頁），並均請求於本件判決中合併為之，
    惟此協議係彼二人就分割後之所得嗣將為如何之買賣移轉而
    為之私法契約，其將來為如何之履行與本件之分割方式尚無
    關連，亦與上揭補償基準、各人可得數額無關，本院自無得
    併予判決之理，附此敘明。
七、末「因共有物分割、經界或其他性質上類似之事件涉訟，由
    敗訴當事人負擔訴訟費用顯失公平者，法院得酌量情形，命
    勝訴之當事人負擔其一部」，民事訴訟法第80條之1 定有明
    文。本件係因共有物分割之事件涉訟，於其准予分割本無勝
    、敗訴之情，自無由被訴之被告全權負擔訴訟費用之理，而
    系爭土地既為合併分割，於各共有情形並非相同之情形下，
    自僅得於各自計算其於各筆土地之原可分得面積後予以合併
    ，再與全部土地總面積為比例之計算為其等於合併後之持分
    比例，如此，於各人俱得分割利益之情形下，訴訟費用即應
    依此比例即如附件四所示而為負擔始符公允。
八、據上論結，本件原告之訴為有理由，合依民事訴訟法第385
    條第1 項、第80條之1 、第85條第1 項，判決如主文。
中    華    民    國   100    年    11    月    23    日
                     民事第三庭審判長法   官  黃宏欽
                                     法   官  郭佳瑛
                                     法   官  謝宗翰
正本係照原本作成。
如不服本判決，應於送達後20日內，向本院提出上訴狀並表明上
訴理由，如於本判決送達前提起上訴者，應於判決送達後10日內
補提上訴理由書（須附繕本）。
中    華    民    國   100    年    11    月    25    日
                                     書記官   張家瑜